臺灣高雄地方法院刑事判決　　　　　　　100年度訴字第110號
公　訴　人　臺灣高雄地方法院檢察署檢察官
被　　　告　曾聖峰
選任辯護人　孫志鴻律師
上列被告因違反臺灣地區與大陸地區人民關係條例等案件，經檢
察官提起公訴（99年度偵字第24629 號），被告於準備程序進行
中就被訴事實為有罪之陳述，經本院合議庭裁定改依簡式審判程
序審理，判決如下：
    主  文
曾聖峰共同違反不得使大陸地區人民非法進入臺灣地區之規定，
處有期徒刑捌月，減為有期徒刑肆月，如易科罰金，以銀元參佰
元即新臺幣玖佰元折算壹日。
    事  實
一、曾聖峰明知大陸地區人民非經主管機關許可，不得入境臺灣
    地區，為使大陸地區人民得以假結婚之方式入境臺灣地區，
    於知悉臺灣地區成年人林如雯（業經臺灣臺南地方法院以99
    年度簡字第1927號判決處有期徒刑4 月，減為有期徒刑2 月
    ，緩刑2 年確定）無結婚之真意後，竟與林如雯、姓名年籍
    不詳，綽號「黑人」之成年男子共同基於使大陸地區人民非
    法進入臺灣地區之犯意聯絡，復與林如雯、綽號「黑人」之
    成年男子及大陸配偶商家銀（另案通緝中）共同基於行使使
    公務員登載不實文書之犯意聯絡，於民國89年8 月4 日與林
    如雯共同搭機前往大陸地區福建省福建市，在曾聖峰之安排
    下，林如雯遂於89年9 月11日，與大陸地區男子商家銀同赴
    大陸地區福建省福建市公證處虛偽辦理結婚登記，並取得該
    公證處核發之（2000）榕公證內民字第7347號結婚證明書。
    返臺後，林如雯並於89年9 月22日持上開結婚公證書向財團
    法人海峽交流基金會（下稱：海基會）辦理驗證，取得海基
    會核發之（89）南核字第01529 號證明書後，再於89年9 月
    25日與綽號「黑人」之成年男子一同前往高雄市三民區第二
    戶政事務所辦理結婚登記，由林如雯填載內容不實之結婚登
    記申請書，致使不知情、無實質審查權之承辦公務員，將「
    民國89年9 月11日與大陸地區人民商家銀結婚」之不實事項
    ，登載於其職務上所掌之戶政資料管理公文書即戶籍登記簿
    上，並核發林如雯與商家銀結婚之戶籍謄本，足生損害於國
    家戶政管理之正確性。俟完成結婚登記後，林如雯又於89年
    9 月25日前往高雄市政府警察局三民第二分局民族路派出所
    ，填寫願意擔保商家銀入境臺灣地區之「大陸地區人民進入
    臺灣地區保證書」，並附具上開不實結婚登記之戶籍謄本持
    以行使，向員警辦理對保手續，經承辦員警實質審查後，將
    林如雯與商家銀係夫妻關係之事項登載於上開保證書之簽註
    意見欄上。林如雯再於89年10月24日前往內政部警政署入出
    境管理局（下稱入出境管理局，已改制為移民署）填具「大
    陸地區人民進入臺灣地區旅行證申請書」，並提出大陸地區
    結婚證明書、海基會證明書、大陸地區人民進入臺灣地區保
    證書等文件，附具上開不實結婚登記之戶籍謄本持以行使，
    以配偶來臺探親為由，申請發給商家銀大陸地區人民進入臺
    灣地區旅行證，經承辦人員為實質審查後，仍未察覺有異，
    誤為發給商家銀中華民國臺灣地區旅行證，使商家銀得以探
    親名義，於89年12月6 日持用上開旅行證搭機非法進入臺灣
    地區。惟商家銀於進入臺灣地區後，未與林如雯團聚，即行
    離去前往他處工作，至95年8 月11日始搭機離台。
二、案經臺南市警察局新化分局報告臺灣臺南地方法院檢察署呈
    請臺灣高等法院檢察署檢察長令轉臺灣高雄地方法院檢察署
    檢察官偵查起訴。
    理  由
一、本案被告曾聖峰所犯之罪，並非法定刑為死刑、無期徒刑或
    最輕本刑3 年以上有期徒刑之罪，亦非高等法院管轄第一審
    之案件，其於本院準備程序中就被訴事實已為有罪之陳述，
    本院乃裁定進行簡式審判程序。又簡式審判程序之證據調查
    ，依刑事訴訟法第273 條之2 規定，不受同法第159 條第1
    項審判外陳述排除之限制，再被告對於卷內之各項證據亦不
    爭執證據能力，故卷內所列之各項證據，自得作為證據，先
    予敘明。
二、上揭犯罪事實，業據被告曾聖峰於本院審理時坦承不諱，核
    與證人即共同被告林如雯於警詢、偵查中證述屬實（見臺南
    市警察局新化分局警卷第3 頁至第5 頁、第8 頁至第10頁、
    本院卷二第18頁至第20頁），復有結婚登記申請書影本、財
    團法人海峽交流基金會89年9 月22日（89）南核字第01529
    號證明、中華人民共和國福建省福州市公證處2000年9 月11
    日（2000）榕公證內民字第7347號商家銀與林如雯之結婚證
    明書、商家銀之入出國日期證明書、商家銀之大陸地區人民
    進入臺灣地區保證書、大陸地區人民進入臺灣地區旅行證申
    請書、商家銀之內政部警政署國人入出境料查詢畫面、基本
    資料查詢、被告、林如雯及商家銀之旅客入出境明細資料、
    被告之旅客入出境明細表、林如雯之戶籍謄本（見臺南市警
    察局新化分局警卷第23頁至第26頁、第27-1頁至第30頁、第
    33 頁 至第43頁、本院卷二第48頁）在卷可稽，足見被告任
    意性自白與事實相符，本件事證明確，其犯行堪以認定，應
    予依法論科。
三、新舊法比較：按行為後法律有變更者，適用行為時之法律。
    但行為後之法律有利於行為人者，適用最有利於行為人之法
    律，刑法第2 條第1 項定有明文。
（一）被告行為後，臺灣地區與大陸地區人民關係條例業於92年
      10月29日修正公布，並於92年12月31日施行，修正前臺灣
      地區與大陸地區人民關係條例第79條第1 項規定「違反第
      15條第1 款規定者，處5 年以下有期徒刑、拘役或科或併
      科新台幣50萬元以下罰金」，而修正後之該條項則規定：
      「違反第15條第1 款規定者，處1 年以上7 年以下有期徒
      刑，得併科新臺幣100 萬元以下罰金」，並增列第2 項「
      意圖營利而犯前條之罪者，處3 年以上10年以下有期徒刑
      ，得併科新臺幣500 萬元以下罰金」。是比較臺灣地區與
      大陸地區人民關係條例第79條之新舊法結果，以修正前未
      特別加重處罰意圖營利類型之規定較有利於被告，且被告
      行為時之法律刑度較低，自應適用修正前臺灣地區與大陸
      地區人民關係條例第79條第1 項論處。
（二）被告行為後，刑法業於94年1 月7 日修正通過，並於94年
      2 月2 日公布，於95年7 月1 日施行。新舊法比較，應就
      罪刑有關之共犯、未遂犯、想像競合犯、牽連犯、連續犯
      、結合犯，以及累犯加重、自首減輕暨其他法定加減原因
      （如身分加減）與加減例等一切情形，綜其全部罪刑之結
      果而為比較，且就比較之結果，須為整體之適用，不能割
      裂分別適用各該有利於行為人之法律，此即法律變更之比
      較適用所應遵守之「罪刑綜合比較原則」及「擇用整體性
      原則」（最高法院95年5 月23日95年度第8 次刑庭會議決
      議意旨參照），茲就本件新舊法比較結果說明如下：
      1.被告行為時刑法第28條原規定：「二人以上共同實施犯
        罪之行為者，皆為正犯」；而行為後新法修正施行，將
        舊法之「實施」改為「實行」，而成為：「二人以上共
        同實行犯罪之行為者，皆為正犯」。原「實施」之概念
        ，包含陰謀、預備、著手及實行等階段之行為，修正後
        僅共同實行犯罪行為始成立共同正犯，是新法共同正犯
        之範圍已有限縮，排除陰謀犯、預備犯之共同正犯。新
        舊法就共同正犯之範圍既因此而有變動，自屬犯罪後法
        律有變更，而非僅屬純文字修正，應有新舊法比較適用
        之問題。然本件被告係基於共同犯罪之意思而參與犯罪
        構成要件行為之實行，即屬實行犯罪行為之正犯，不論
        依修正前、後之規定，皆屬共同正犯，上述刑法第28條
        之修正內容並非較有利於被告。
      2.修正後刑法第33條第5 款規定「罰金：新臺幣1,000 元
        以上，以百元計算之」，與修正前刑法第33條第5 款規
        定「罰金：1 元以上」不同。比較新舊法結果，關於法
        定刑罰金部分以修正前刑法較有利於被告。
      3.被告行為後，刑法第55條後段之牽連犯規定亦經刪除，
        是具有牽連犯關係之數罪，依修正前刑法之規定，應從
        一重罪處斷，依修正後刑法之規定，則應依數罪併罰之
        規定分論併罰，比較新舊法之結果，修正後之規定並非
        較有利於行為人。
      4.綜上法律修正前、後之整理比較，揆諸前揭最高法院決
        議及修正後刑法第2 條第1 項之「從舊從輕」原則，本
        案就罪刑有關之共犯、牽連犯等情形，應一體適用被告
        行為時之法律對其較為有利。
四、論罪科刑部分：
（一）按臺灣地區與大陸地區人民關係條例第15條第1 款所稱「
      使大陸地區人民非法進入臺灣地區」者，非以偷渡者為限
      ，如使大陸地區人民以假結婚真入境之脫法方式進入臺灣
      地區者，亦應屬之（最高法院92年台上字第40號判決參照
      ）；次按關於結婚之戶籍登記，戶籍機關當僅有形式審查
      權而無實質審查權，是明知無結婚之實，卻使戶政機關之
      公務員為結婚之登記，自構成刑法第214 條之明知不實事
      項使公務員登載不實罪。是核被告曾聖峰所為，係犯修正
      前臺灣地區與大陸地區人民關係條例第79條第1 項之使大
      陸地區人民非法進入臺灣地區罪及刑法第216 條、第214
      條之行使使公務員登載不實公文書罪。又被告使公務員登
      載不實之低度行為，為行使使公務員登載不實公文書之高
      度行為所吸收，不另論罪。被告與林如雯、姓名年籍不詳
      ，綽號「黑人」之成年男子間，就上開使大陸地區人民非
      法進入臺灣地區之犯行，暨被告與林如雯、綽號「黑人」
      之成年男子、大陸配偶商家銀間，就上開行使使公務員登
      載不實文書之犯行，分別有犯意聯絡及行為分擔，均應論
      以共同正犯。被告所犯上開2 罪間，有方法、結果之牽連
      關係，應依修正前刑法第55條後段之規定，從一重之修正
      前臺灣地區與大陸地區人民關係條例第79條第1 項使大陸
      地區人民非法進入臺灣地區罪處斷。
（二）爰審酌被告安排臺灣地區人民以假結婚之方式，使大陸地
      區男子非法進入臺灣地區，影響國家對於戶政、管理大陸
      人士來臺事務及流動人口正確性，對社會治安及善良風俗
      造成隱藏潛在之危險，且大陸地區男子停留臺灣地區時間
      長達五餘年，危害非輕，所為實不足取，惟念其犯後坦承
      犯行，知所悔悟，態度尚佳，及其犯罪之手段、次數、所
      生危害等一切情狀，量處如主文所示之刑。又被告犯罪時
      間係於96年4 月24日以前所為，合於中華民國九十六年罪
      犯減刑條例之規定，應依同條例第2 條第1 項第3 款、第
      7 條之規定，減其宣告刑二分之一。再被告行為後，刑法
      第41條易科罰金折算標準之規定，修正為「犯最重本刑為
      5 年以下有期徒刑以下之刑之罪，而受6 個月以下有期徒
      刑或拘役之宣告者，得以新台幣1,000 元、2, 000元或3,
      000 元折算1 日，易科罰金」；惟修正前依罰金罰鍰提高
      標準條例第2 條前段（現已廢止）規定，易科罰金之折算
      標準最高為銀元300 元，最低為銀元100 元，即新臺幣90
      0 元或300 元，是比較修正前後之易科罰金折算標準，以
      修正前刑法之規定，較有利於被告，爰依中華民國九十六
      年罪犯減刑條例第9 條、刑法第2 條第1 項前段之規定，
      適用最有利於被告之行為時法即修正前刑法第41條第1 項
      前段、廢止前罰金罰鍰提高標準條例第2 條規定處罰，爰
      併諭知易科罰金之折算標準。
據上論斷，應依刑事訴訟法第273 條之1 第1 項、第299 條第1
項前段，修正前臺灣地區與大陸地區人民關係條例第79條第1 項
，刑法第2 條第1 項前段、第11條前段、第216 條、第214 條，
修正前刑法第28條、第55條後段、第41條第1 項前段，廢止前罰
金罰鍰提高標準條例第2 條，刑法施行法第1 條之1 ，中華民國
九十六年罪犯減刑條例第2 條第1 項第3 款、第7 條、第9 條，
判決如主文。
本案經檢察官鄧怡君到庭執行職務。
中    華    民    國    100   年    2     月    24   日
                  刑事第七庭    法  官  簡佩珺
以上正本證明與原本無異。
如不服本判決應於收受送達後十日內向本院提出上訴書狀，並應
敘述具體理由；其未敘述上訴理由者，應於上訴期間屆滿後二十
日內向本院補提理由書（均須按他造當事人之人數附繕本）「切
勿逕送上級法院」。
中    華    民    國    100   年    2     月    24   日
                                書記官  蕭家玲
附錄犯罪科刑法條：
中華民國刑法第214條
（使公務員登載不實罪）
明知為不實之事項，而使公務員登載於職務上所掌之公文書，足
以生損害於公眾或他人者，處 3 年以下有期徒刑、拘役或 5 百
元以下罰金。
中華民國刑法第216條
（行使偽造變造或登載不實之文書罪）
行使第 210 條至第 215 條之文書者，依偽造、變造文書或登載
不實事項或使登載不實事項之規定處斷。
臺灣地區與大陸地區人民關係條例第15條
（禁止行為）
下列行為不得為之：
一、使大陸地區人民非法進入臺灣地區。
二、明知臺灣地區人民未經許可，而招攬使之進入大陸地區。
三、使大陸地區人民在臺灣地區從事未經許可或與許可目的不符
    之活動。
四、僱用或留用大陸地區人民在臺灣地區從事未經許可或與許可
    範圍不符之工作。
五、居間介紹他人為前款之行為。
修正前臺灣地區與大陸地區人民關係條例第79條第1項
違反第15條第1 款規定者，處5 年以下有期徒刑、拘役或科或併
科新臺幣50萬元以下罰金。